【裁判字號】    98,上更(一),474
【裁判日期】    990204
【裁判案由】    毒品危害防制條例
【裁判全文】
臺灣高等法院刑事判決             98年度上更(一)字第474號
上  訴  人  臺灣板橋地方法院檢察署檢察官
被      告  甲○○
指定辯護人  本院公設辯護人王永炫
上列上訴人因被告違反毒品危害防制條例案件，不服臺灣板橋地
方法院95年度訴字第3003號，中華民國96年1 月30日第一審判決
（起訴案號：臺灣板橋地方法院檢察署95年度偵字第19651 號）
，提起上訴，經判決後，由最高法院第1 次發回更審，本院判決
如下：
    主  文
原判決撤銷。
甲○○販賣第二級毒品，處有期徒刑柒年貳月，扣案之摩托羅拉
Ｖ一七一型手機（含0000000000號門號卡壹枚）壹支
沒收；未扣案之犯罪所得財物新臺幣壹萬元沒收之，如全部或一
部不能沒收時，以其財產抵償之。
其他被訴販賣第二級毒品部分，免訴。
    事  實
一、甲○○明知甲基安非他命（起訴書誤載為安非他命）係毒品
    危害防制條例第二條第二項第二款所規定之第二級毒品，不
    得非法持有、販賣，竟基於販賣第二級毒品甲基安非他命以
    營利之犯意，於民國（下同）九十五年六月間某日，張德政
    以其0000000000號行動電話撥打甲○○所有00
    00000000號行動電話表示欲購買甲基安非他命，由
    甲○○在臺北縣板橋市後火車站附近收受張德政所交付之購
    買毒品之現金新臺幣（下同）一萬元後，於不詳時間，在臺
    北縣樹林市鎮○街媽祖廟前，向綽號「番仔」（真實姓名、
    年籍不詳）之成年男子購買二公克之甲基安非他命，將之交
    付張德政，並從中賺取０‧一公克差重，以此方式牟利。嗣
    張德政、甲○○於九十五年八月十四日先後為警查獲，乃循
    線查悉上情。
二、案經臺北縣政府警察局蘆洲分局報請臺灣板橋地方法院檢察
    署檢察官偵查起訴。
    理  由
壹、證據能力
  (一)被告及其指定辯護人雖於本院審理時辯稱：證人張德政於警
    詢中之證詞，屬傳聞證據且未經具結，又與原審證述不符、
    矛盾，顯有瑕疵可指，自無證據能力。惟按刑事訴訟法第15
    8條之3雖規定，證人依法應具結而未具結者，其證言不得作
    為證據。惟所謂「依法應具結而未具結」，係指該證人依法
    律規定有具結之義務，而未命其具結者而言。至於刑事訴訟
    法第186條第1項所規定「證人應命具結」，限於檢察官偵查
    中及法院審理中之證人，始有命具結之問題。至於檢察事務
    官、司法警察官及司法警察詢問證人時，刑事訴訟法並未賦
    予渠等命證人具結之權責，縱命證人具結，亦不發生具結之
    效力。從而證人於檢察事務官、司法警察官或司法警察詢問
    時所為之陳述，是否具有證據能力，應依據刑事訴訟法第15
    9條之2、之3、之5等規定以為決定標準，要與刑事訴訟法第
    158條之3規定無涉（最高法院96年台上字第6303號判決意旨
    參照）。次按被告以外之人於檢察事務官、司法警察官或司
    法警察調查中所為之陳述，與審判中不符時，其先前之陳述
    具有較可信之特別情況，且為證明犯罪事實存否所必要者，
    得為證據，刑事訴訟法第159條之2亦有明文。本件證人張德
    政於警詢中證稱：「我主動帶同警方至臺北縣新莊市○○路
    192 號前查緝販賣安非他命與我之綽號『阿賓（即被告）』
    」、「我只是打電話試探甲○○是否有安非他命現貨，我決
    心戒毒且不願意甲○○繼續害人，我即帶同警方前往查緝」
    等情，與其在原審審理時所供毒品來源非被告提供、販賣，
    被告僅係代購（或合購）毒品之情節有別。證人張德政雖於
    原審審理時復陳稱：「（警詢筆錄製作時，你是否依照自己
    意思回答？）是，但是警察對我說怎麼講對我比較好」等語
    ，惟並未具體指出究係哪位警察要求其扭曲事實而為陳述，
    以供法院調查，即非可信。況斟酌證人張德政、被告於警詢
    中有一致性之陳述，及其等雖於偵、審中更異陳詞，惟存有
    諸多瑕疵，而有事後勾串之情（詳理由欄貳、二、(二)、及理
    由欄、(二)所示），本院認證人張德政於警詢之陳述不僅具
    較可信之特別情況，且亦為證明犯罪事實存否所必要者，有
    證據能力。
  (二)另本件認定被告犯罪事實所引之其他證據，則均未據被告及
    辯護人否認其證據能力，且迄於本院言詞辯論終結前亦均未
    聲明異議，是亦均有證據能力，附此敘明。
貳、有罪部分
一、被告甲○○經本院合法傳喚，雖無正當之理由而不到庭，惟
    據其於原審及本院前審審理時之陳述，矢口否認有販賣第二
    級毒品之犯行，辯稱：伊幫張德政買毒品，他會當場請我用
    ，我沒有得到任何好處云云。
二、經查：
  (一)證人張德政於警詢中指稱：伊曾於民國九十五年六月中旬某
    日二十三時許，在台北縣板橋市後火車站附近，被告購買甲
    基安非他命，以每包約二公克新台幣（下同）一萬元購得（
    見偵卷第十三頁）；而被告於警詢亦坦承：於九十五年六月
    中旬某日二十三時許，在板橋市後火車站府中路，將甲基安
    非他命以每包約二公克一萬元販賣予張德政（見偵卷第八頁
    ），渠等二人就買賣甲基安非他命之時、地、數量及價格所
    述悉相一致，堪認係屬真實。
  (二)被告於本院上訴審審理時辯稱：伊幫張德政買毒品，他會當
    場請我用，我沒有得到任何好處。‧‧‧毒品買回來，他就
    裝在吸食器內當場請我吸云云（見本院上訴審卷第33頁背面
    ），雖與證人張德政於原審99年1 月16日審理時所證：「（
    被告幫你處理毒品，有何代價？）沒有，就拿回來之後共同
    吸食。‧‧‧當場會分一點被告吸食，其他的我自己留下慢
    慢吸食」云云相符，惟衡酌被告在證人張德政上開到庭應訊
    前均未提及證人張德政有分予共同施用乙節，甚於原審95年
    10月30日準備程序乃表示：「‧‧‧在車上時，張德政拿一
    些安非他命請我，讓我把一點點安非他命約0.1 公克用袋子
    帶回去，我帶回去後約一、二天就施用掉了」云云（見原審
    卷第28頁），兩者明顯相悖，足認被告係隨證據調查而為更
    異附和，應非實情。再依證人張德政於警詢中供稱：「我只
    是打電話『試探』甲○○是否有安非他命現貨，我決心戒毒
    且不願意甲○○繼續害人，我即帶同警方前往查緝」等語，
    而略可推論出證人張德政在帶同警方前往查緝被告前，彼等
    間應曾有「非現貨交易」之情，故被告於偵查中所稱伊先向
    證人張德政收取款項，嗣後再交付毒品之買賣模式（見偵卷
    第35頁），尚可採信。惟按販賣第二毒品甲基安非他命係政
    府嚴予查緝之違法行為，非可公然為之，並無一定公定價格
    ，而係隨毒品市場之變動而生之浮動價格，且無論係任何包
    裝，均可任意分裝增減重量、成份，每次買賣之價格亦各有
    差異，可以隨供、需雙方資力，關係深淺或需求數量、貨源
    充裕與否、販賣者資金需求殷切與否，以及政府查緝毒品態
    度，進而，為各種風險評估，而有各種不同之價格標準。且
    毒品販賣者亦可從不同買受者之各種『價差』或『量差』中
    謀取暴利之方式或有差異，然其為圖利益而非法販賣之行為
    ，則無二致。本件證人張德政迄原審審理時仍僅知被告電話
    號碼、外號，並不知悉其住處等資料（見原審卷第99頁），
    顯見渠等關係十分疏離，被告斷無在無利可圖，或尚須事後
    取決證人自由意識以決定是否犒賞而分予施用下，逕冒險協
    助其取得毒品，而令已身陷於遭查緝、判刑之風險，應屬合
    理推斷。且被告若確係單純為證人張德政代購毒品，被告、
    證人張德政於警詢筆錄就渠等間自無均以「買賣」稱之。況
    證人張德政於警詢中一再指稱：「我主動帶同警方至臺北縣
    新莊市○○路192 號前查緝販賣安非他命與我之綽號『阿賓
    （即被告）』」、「我只是打電話試探甲○○是否有安非他
    命現貨，我決心戒毒且不願意甲○○繼續害人，我即帶同警
    方前往查緝」等語，均直指其販賣毒品、為禍他人身體健康
    之來源係被告，而非其他第三人，自對被告所稱單純代購毒
    品乙節確屬不知。又「非現貨交易」本非等同代購毒品，且
    被告尚有從中牟取「量差」之事實，自核屬販賣以營利之行
    為無訛，據此亦足認被告、證人張德政於法院審理時翻異陳
    詞表示係證人張德政在被告代購毒品後，主動提供毒品給被
    告施用云云，應係事後卸責、迴護之詞，均不足採信。
  (三)綜上所述，本件此部分販賣第二級毒品犯行，其事證明確，
    應依法論科。
三、被告行為後，毒品危害防制條例於九十八年五月二十日修正
    公布，業以施行。據此，本案應依刑法第二條第一項「按行
    為後法律有變更者，適用行為時之法律，但行為後之法律有
    利於行為人者，適用最有利於行為人之法律」之規定，依「
    從舊從輕」原則而為比較。查被告行為時之毒品危害防制條
    例第四條第二項規定：「製造、運輸、販賣第二級毒品者，
    處無期徒刑或七年以上有期徒刑，得併科新臺幣七百萬元以
    下罰金」，修正後則規定：「製造、運輸、販賣第二級毒品
    者，處無期徒刑或七年以上有期徒刑，得併科新臺幣一千萬
    元以下罰金」。核修正後之規定，得併科之罰金顯已提高，
    應以被告行為時之規定對被告較為有利。而甲基安非他命為
    毒品危害防制條例所列之第二級毒品，依法不得販賣。是核
    被告上開所為，係犯修正前毒品危害防制條例第四條第二項
    之販賣第二級毒品罪。被告販賣甲基安非他命前，持有甲基
    安非他命之低度行為，應為販賣甲基安非他命之高度行為所
    吸收，不另論罪。
四、原審以被告此部分犯罪事實明確，予以論罪科刑，固非無見
    ，惟查：原審認此部分僅成立幫助施用第二級毒品罪，容有
    未合，是檢察官上訴意旨執此指摘原判決此部分不當，為有
    理由，自應由本院將原判決此部分撤銷改判，爰審酌被告前
    有施用毒品前科，已深知其害，竟更進一步鋌而走險，從事
    販賣第二級毒品甲基安非他命予他人施用之犯行，對於社會
    治安及國民健康之危害不淺，復參酌其犯罪之手段、目的、
    動機、所得利益不高、及事後否認犯行等一切情狀，量處如
    主文第二項所示之刑。而按毒品危害防制條例第十九條第一
    項對毒品犯罪所得財物之沒收、追徵或以財產抵償之目的，
    乃在於從經濟面切斷毒品犯罪不法收益之循環，剝奪毒品犯
    罪之利益，以消除其主要誘因與根源，具有濃厚的財產刑色
    彩，從立法目的而言，並無扣除其購買毒品所支出之成本或
    其他費用之必要。且取得毒品所支付之費用亦不具法律保護
    之價值，藉由毒品犯罪所得之利益則屬違反公序良俗行為之
    所得，於刑事政策上尚非不得全部予以剝奪，自無計算扣除
    犯罪所得之成本或其他支出費用，而單就所謂純利益為沒收
    之理由。是本件被告向證人張德政所收取款項新台幣一萬元
    ，雖已充作成本支付予綽號「番仔」者，藉以取得毒品再予
    轉售牟利，惟計算被告所得財物時，仍應以其與證人張德政
    交易所得全部財物為準，並無扣除取得成本而計量實際獲利
    之問題，故未扣案之被告上開販毒所得一萬元，仍應依毒品
    危害防制條例第十九條第一項宣告沒收，如全部或一部不能
    沒收時，以其財產抵償之。又扣案之摩托羅拉Ｖ一七一型手
    機（含0000000000號門號卡一枚）一支，係被告
    所有供此販賣第二級毒品甲基安非他命所用之物，業據被告
    、證人張德政供述明確，亦應依同條例第十九條第一項規定
    宣告沒收之。至另扣案之甲基安非他命一包（毛重零點六六
    公克；驗餘淨重零點四零公克）、不具毒品成分之結晶體三
    包（起訴書誤載為安非他命），並無證據證明係此部分販賣
    第二級毒品後所餘之物，且證人張德政於九十五年八月十四
    日為警查獲後，經警方策動向被告表示欲購買現貨之甲基安
    非他命，使被告將原供自己施用之毒品，轉而販賣予證人張
    德政，而在欲交付之際，當場為警埋伏查獲，此應屬陷害教
    唆之範疇，不能成立販賣第二級毒品罪（詳後述），則據此
    扣得之上開第二級毒品甲基安他命毒品及不具毒品成分之結
    晶體三包，自均不能在上開販賣第二級毒品罪主文項下諭知
    沒收銷燬之，併此敘明。
、免訴部分
一、公訴意旨略以：被告甲○○於九十五年八月十四日復以每公
    克三千元之價格，先向「番仔」購入總計四公克之甲基安非
    它命，再於同日二十三時十五分許，在臺北縣新莊市○○街
    一九二號前，以０‧八公克甲基安非他命作為營利所得之對
    價，欲販賣甲基安非他命予張德政，嗣當場為警查獲而未遂
    ，並扣得甲基安非他命一包（毛重零點六六公克；驗餘淨重
    零點四零公克）、不具毒品成分之結晶體三包（起訴書誤載
    為安非他命）及摩托羅拉Ｖ一七一型手機（含000000
    0000號門號卡一枚）一支，因認被告此部分亦涉犯修正
    前毒品危害防制條例第四條第六項、第二項之販賣第二級毒
    品未遂罪嫌云云。
二、按犯罪事實應依證據認定之，無證據不得認定犯罪事實，刑
    事訴訟法第一百五十四條第二項定有明文。次按檢察官就被
    告犯罪事實，應負舉證責任，並指出證明之方法，刑事訴訟
    法第一百六十一條第一項定有明文，亦即檢察官就被告之犯
    罪事實應負實質之舉證責任，以貫徹無罪推定原則。而認定
    犯罪事實所憑之證據，雖不以直接證據為限，間接證據亦包
    括在內，然而無論直接或間接證據，其為訴訟上之證明，須
    於通常一般之人均不致有所懷疑，而得確信其為真實之程度
    者，始得據為有罪之認定，倘其證明尚未達到此一程度，而
    有合理之懷疑存在時，即應為有利於被告之認定，更不必有
    何有利之證據（最高法院三十年度上字第八一六號、七十六
    年度臺上字第四九八六號判例意旨參照）。
三、次按案件曾經判決確定者，應諭知免訴之判決，刑事訴訟法
    第三百零二條第一款定有明文。案件曾經判決確定者，應為
    免訴之判決，此項原則關於實質上一罪或裁判上一罪，均有
    其適用。實體上一罪或裁判上之一罪，其一部分犯罪事實曾
    經判決確定者，其效力當然及於全部，故檢察官復將其他部
    分重行起訴，亦應諭知免訴之判決（最高法院三十二年上字
    第二五七八號、六十年台非字第七十七號判例意旨參照）。
三、經查：
  (一)證人張德政於九十五年八月十四日下午五時三十分許，在臺
    北縣淡水鎮八里堆五－六號四樓房間施用第二級毒品為警查
    獲，經警方策動，乃由證人張德政以其000000000
    0號行動電話撥打被告所有0000000000號行動電
    話表示欲購買甲基安非他命，嗣被告於同日晚間十一時十五
    分許攜帶毒品前往臺北縣新莊市○○街一九二號前往交易之
    際，當場為警查獲，並扣得甲基安非他命一包（毛重零點六
    六公克；驗餘淨重零點四零公克）、不具毒品成分之結晶體
    三包（起訴書誤載為安非他命），摩托羅拉Ｖ一七一型手機
    （含0000000000號門號卡一枚）一支等情，業據
    被告、證人張德政於歷次審訊時分述明確，且互核相符，應
    堪採信。
  (二)被告、證人張德政雖於法院審理時均表示當時係證人張德政
    以電話委託被告向綽號「番仔」之人代購毒品，且款項尚未
    交付予綽號「番仔」云云，惟此與被告於警詢中自承：「是
    綽號『阿政』打電話要我『先撥給他』‧‧‧」、「因我妹
    妹死亡，於十五日九時要出殯，『沒錢清理出殯費用』，故
    今持四包安非他命欲販賣與張德政」等語、及證人張德政於
    警詢時亦供稱：「我只是打電話試探甲○○是否有安非他命
    『現貨』，我決心戒毒且不願意甲○○繼續害人，我即帶同
    警方前往查緝」等語，均已表明當時電話談妥係以被告原持
    有之現貨撥用交易，被告並藉此將該毒品換現，以供清理其
    妹妹出殯之費用，否則若如被告於原審所述需將該一萬二千
    元均轉交付予綽號「番仔」之人，又何以得其他款項清理其
    妹妹出殯之費用？故渠等上開初次警詢應訊，在無相互勾串
    之時、空下所為一致性之陳述，應有較可信之特別情況，而
    得採認。
  (三)按行為人如原即具有販毒營利之決意，雖遭警設計誘捕致實
    際上不能完成毒品交易時，因行為人原即具有販賣毒品之意
    思，客觀上又已著手於販賣之行為，自應成立販賣毒品未遂
    罪。苟行為人原本無販毒營利之意思，因調查犯罪人員之引
    誘或教唆始起意販賣，則為學理上所謂「陷害教唆」，即不
    能認成立販賣毒品罪，而加以處罰。查被告前並無販賣毒品
    前科，有本院被告前案紀錄表附卷可稽，且本件被告、證人
    張德政間僅存有二次毒品交易，第一次非現貨交易，被告藉
    此從中賺取量差（即有罪部分）、第二次始為現貨交易（即
    經警授意查獲部分），兩者交易型態有異，能否謂被告第二
    次販賣前購入、持有該第二級毒品，原即具販賣之犯意，顯
    屬可疑。又參酌該第二次現貨交易查獲時，所扣得之結晶體
    四包，經送請臺灣檢驗科技股份有限公司及行政院衛生署管
    制藥品管理局鑑定結果，其中一包確為第二級毒品甲基安非
    他命（毛重零點六六公克），另三包結晶體則均未檢出毒品
    成分，此分別有臺灣檢驗科技股份有限公司濫用藥物檢驗報
    告（檢體編號000000000－0）、行政院衛生署管
    制藥品管理局管檢字第０九五００一四三０八號鑑定書各一
    份在卷可憑；又上開扣案甲基安非他命驗餘後之重量，亦經
    證人即查獲之警員朱添福於原審審理中當庭以磅秤秤得其淨
    重為零點四零公克，此亦有原審筆錄可稽（本院按被告雖因
    其妹殯葬費用無著，有以其他結晶體三包充作甲基安非他命
    販售圖利之動機，惟此經被告堅決否認，本院復查無其他積
    極證據足以證明被告確有混充販賣之事實，仍應為被告有利
    之認定），其數量不多，且被告於本件九十五年八月十四日
    查獲後，即經檢察官另以施用第一、二級毒品罪起訴，並經
    原審以九十五年度訴字第三五三三號刑事判決分別判處有期
    徒刑八月、四月，應執行有期徒刑十月，同時諭知沒收銷燬
    上開扣案之第二級毒品甲基安非他命確定，有上開判決書及
    本院被告前案紀錄表附卷可稽，堪認被告查獲當時確有施用
    甲基安非他命之習慣，則其為供自己施用而購入上開少量毒
    品，亦合乎常情，故本院在無任何證據證明被告購入上開扣
    案毒品之初，即確有販賣之犯意，而非證人張德政經警授意
    以電話要求被告現貨交易之誘引時所萌生，基於罪疑利益歸
    於被告原則，自不能逕認成立販賣毒品罪，而加以處罰。
四、綜上所述，本件此部分應屬「陷害教唆」範疇，自應回歸被
    告原始犯意而為論斷，而被告持有扣案毒品查獲後，因其施
    用而持有上開毒品犯行，業經原審九十五年度訴字第三五三
    三號刑事判決判處罪刑，同時諭知沒收銷燬上開扣案之第二
    級毒品甲基安非他命確定，已如前述。則被告持有毒品犯行
    應吸收於上述施用毒品行為；意即被告於本案持有第二級毒
    品的犯行，屬於前述被告施用第二級毒品犯行的確定判決效
    力所及，自應諭知免訴。又公訴意旨雖指被告二次販賣犯行
    ，係裁判上一罪之連續犯關係，而予起訴，惟被告二次犯行
    已跨越九十五年七月一日刑法修正廢止連續犯，而回歸一罪
    一罰原則，自應認係數罪，而不受其拘束。基此，原判決認
    定被告此另觸犯修正前毒品危害防制條例第十一條第二項之
    持有第二級毒品罪行並為實體判決，既有誤會，應撤銷改判
    如主文。
肆、被告經本院合法傳喚，無正當之理由不到庭，爰不待其陳述
    ，逕行判決。
據上論斷，應依刑事訴訟法第369條第1項前段、第364條、第302
條第1款、第299條第1項前段、第371條，毒品危害防制條例第4
條第2項（修正前）、第19條第1項，刑法第11條前段、第2條第1
項前段，判決如主文。
本案經檢察官沈世箴到庭執行職務。
中    華    民    國    99    年    2     月    4     日
                  刑事第八庭審判長法  官  張傳栗
                                  法  官  劉嶽承
                                  法  官  陳春秋
以上正本證明與原本無異。
如不服本判決，應於收受送達後十日內向本院提出上訴書狀，其
未敘述上訴之理由者並得於提起上訴後十日內向本院補提理由書
（均須按他造當事人之人數附繕本）。「切勿逕送上級法院」。
                                  書記官  李家敏
中    華    民    國    99    年    2     月    4     日
修正前毒品危害防制條例第4 條
製造、運輸、販賣第一級毒品者，處死刑或無期徒刑；處無期徒
刑者，得併科新臺幣一千萬元以下罰金。製造、運輸、販賣第二
級毒品者，處無期徒刑或七年以上有期徒刑，得併科新臺幣七百
萬元以下罰金。
製造、運輸、販賣第三級毒品者，處五年以上有期徒刑，得併科
新臺幣五百萬元以下罰金。
製造、運輸、販賣第四級毒品者，處三年以上十年以下有期徒刑
，得併科新臺幣三百萬元以下罰金。
製造、運輸、販賣專供製造或施用毒品之器具者，處一年以上七
年以下有期徒刑，得併科新臺幣一百萬元以下罰金。
前五項之未遂犯罰之。


司法院資訊處製作；財團法人民間司法改革基金會備份。
